【裁判字號】    99,建,56
【裁判日期】    990730
【裁判案由】    給付工程款
【裁判全文】
臺灣板橋地方法院民事判決                99年度建字第56號
原      告  甲○○
訴訟代理人  陳永來律師
            魏雯祈律師
            陳郁仁律師
被      告  乙○○
上列當事人間請求給付工程款事件，經本院於民國99年7 月28日
言詞辯論終結，判決如下：
    主  文
原告之訴及假執行之聲請均駁回。
訴訟費用由原告負擔。
    事實及理由
壹、程序方面：
    按訴狀送達後，原告不得將原訴變更或追加他訴，但請求之
    基礎事實同一、擴張或減縮應受判決事項之聲明者，不在此
    限，民事訴訟法第255 條第1 項第2 、3 款定有明文。本件
    原告起訴時，利息部分原請求自起訴狀繕本送達日起算，嗣
    於民國99年7月7日將利息之起算日變更為起訴狀繕本送達之
    翌日，核其性質，乃擴張或減縮其應受判決事項之聲明，且
    其請求之基礎事實均屬同一，揆諸前揭規定，自應准許，先
    予敘明。
貳、實體方面
一、原告起訴主張：
（一）被告於98年間委託原告興建門牌號碼台北縣貢寮鄉○○村
      ○○街3-1 號房屋乙棟（共計1 、2 樓，建坪約143 坪；
      下稱系爭房屋），雙方約定連工帶料之工程款新臺幣（下
      同）460 萬元。工程進行中，被告已陸續給付245 萬元，
      餘款共計215 萬元。嗣經兩造於99年3 月15日協調結果，
      總工程款議定為400萬元結案，扣除被告前開已給付之245
      萬元，餘款尚有155萬元未給付，約定被告應於99年3月24
      日、99年4月6日分兩期給付完畢，並提出被告之秘書丙○○代理簽署之協議書1份為據。原告於工程完成後，多次
      催促被告給付前揭工程款項，再於99年3月29日寄發存證
      信函催告被告給付，惟迄今尚未給付。
（二）本件承攬契約關係存在於原告與被告之間，被告應依約定
      給付工程尾款：
   1、被告稱關於坐落於「台北縣貢寮鄉○○○段老蘭小段第94
      -13 地號國有土地上之建物及土地承租之權利」，係由訴
      外人丁○○介紹，向訴外人蕭琬如購買云云，此部份係被
      告與訴外人丁○○之糾紛，與本案無涉，合先敘明。
   2、98年間，訴外人丁○○委託原告承做系爭不動產之工程時
      ，已明確告知係代「許董」(即被告乙○○)接洽，因被告
      工作繁忙，無暇分身，故原告自始即知係為被告承做工程
      ，而非訴外人丁○○；然因原告與訴外人丁○○素有認識
      ，故不疑有他，即未簽立書面契約。
   3、承攬工程之過程中，被告均有至工地現場監工，其後雙方
      因工程款發生爭執，故於 99年3月15日協議，工程總價為
      40萬元，扣除已付之245萬元，尾款155萬元應於同年 3月
      24日及4月6日付清，當時為確保雙方權益，避免口說無憑
      ，即簽立原證 1之協議書，當時參與協議者除原告、訴外
      人丁○○外，尚有訴外人丙○○到場，並於協議書上簽署
      「丙○○代3/15」為憑據。訴外人丙○○為保障被告權益
      ，要求註明「此工程協商結果以肆佰萬元正（含賠償及材
      料歸屬許先生所有）結案」等文字；又「丙○○代3/15」
      之簽名位置，係在右邊偏下方，即爭議事項欄位完畢確認
      之位置，若訴外人丙○○簽名時，爭議事項欄為空白，其
      簽名何須在該欄位末端之位置，而於爭議事項欄預留空白
      ，而非如訴外人丁○○之簽名般，在協議書之上方或任一
      空白處簽名即可；是以，訴外人丙○○應係看過協議內容
      後，始於爭議事項欄結束之末簽名。另訴外人丙○○於99
      年 3月15日確係與原告商談系爭工程進度以及工程尾款事
      宜，絕非如其所言僅係確認工程價金；如被告欲確認工程
      價金，僅需令訴外人丁○○或原告以電話或報價單確認即
      可，何須派專人親至現場，勞師動眾僅為確認工程價金。
      再者，因原告不識字，始央請訴外人丁○○將原告與訴外
      人丙○○之協議內容記載於爭議事項欄位內，而訴外人丁○○亦已稱其不知原告與訴外人丙○○之協議內容，倘非
      訴外人丙○○與原告告知，訴外人丁○○如何知悉工程款
      已縮減為400萬，尾款155萬分兩次支付等情。
   4、被告辯稱系爭承攬契約並非存在於原告與被告之間，係訴
      外人丁○○所自為云云；然若被告不承認承攬契約，又何
      須時時到場監工並指揮監督原告工程之進度？且99年3 月
      15日於工作無暇之餘，特令秘書即訴外人丙○○到場參加
      協議，並簽名於其上，由此種種，均在在證明被告乙○○
      知悉系爭不動產之工程承攬契約係存在於原告與被告之間
      ，且由訴外人丁○○所寄臺北光復郵局第 646號存證信函
      所示（原證 3），訴外人丁○○亦自承關於系爭承攬工程
      係受被告李資生所託與原告接洽，與原告所言相符。
   5、又被告辯稱系爭不動產係向訴外人蕭琬如購買，而系爭不
      動產現亦登記於被告之名下，訴外人丁○○並非經營不動
      產建築、建築之業務，怎可能以自己名義與原告訂約，興
      建一個不屬於自己之房子；若依經驗法則判斷顯與常理未
      合，足見系爭承攬契約不可能係訴外人丁○○與原告所訂
      立。且關於系爭房屋之施作過程，被告均有參與規劃及繪
      圖，因訴外人丁○○無建築之專業知識，故訴外人丁○○
      係在被告之指導監督下，將被告之構想通知原告，要求原
      告依被告之意思施工，意即丁○○僅係被告之使者，意思
      傳達之機關，對於工程如何施作，並無自主決定之權限。
      再者，契約之成立並不以本人親自出面為必要，僅由有代
      表權之人代本人訂立即已足，被告既於工程施作中參與規
      劃、繪圖，自難謂被告不知與原告間有承攬契約關係。
   6、綜上所陳，系爭不動產之承攬關係確係存於原告與被告之
      間，而關於尾款155萬元亦係於99年3月15日經被告同意給
      付，今工程已施作完成後，被告卻欲違約拒絕給付工程尾
      款，洵屬無據。
（三）聲明：
   1、被告應給付原告155 萬元，及自起訴狀繕本送達日翌日起
      至清償日止，按年息百分之五計算之利息。
   2、願供擔保，請准宣告假執行。
二、被告則以：
（一）其於 98年7月22日，透過訴外人丁○○之介紹，向訴外人
      蕭琬如購買系爭房屋及其坐落土地承租權利，買賣價金為
      270 萬元。由於被告前曾以土木技師之專業數次協助訴外
      人丁○○，故當時訴外人丁○○向被告表示其地方關係良
      好，願無償幫忙被告在該址興建房屋，被告遂委由訴外人
      丁○○在當地處理有關房屋興建之一切相關事宜，截至99
      年2月，被告已陸續匯付訴外人丁○○410萬元，以供支付
      興建房屋之相關費用。詎被告於 99年1月18日接獲臺北縣
      政府違章建築拆除大隊發文通知，表示將於 99年1月25日
      拆除系爭房屋違建部分，並於99年2月1日執行拆除，當時
      被告因手術住院2週，出院後於 99年2月7日至工地現場察
      看，始知系爭房屋係由原告負責興建，原告並告知被告訴
      外人丁○○僅支付其工程款 245萬元。嗣原告與訴外人丁○○於99年3月15日達成協議，約定本案工程款為400萬元
      ，訴外人丁○○應給付其剩餘工程款 155萬元，其後原告
      並於 99年3月29日寄發存證信函向訴外人丁○○催討款項
      。
（二）系爭房屋係由訴外人丁○○以自己名義與原告締結系爭承
      攬契約，被告始終不知悉系爭房屋由誰興建以及相關費用
      之細節，直至被告於99年2月7日至工地現場察看，始知系
      爭房屋係由原告負責興建，故兩造間並無承攬契約關係，
      至為明確。是以，原告應向訴外人丁○○請求給付工程款
      項，不得逕向委任人請求履行契約上之權利義務。此外，
      截至99年2月，被告已陸續匯付訴外人丁○○410萬元（依
      訴外人丁○○指示匯付其子蘇伯瀅帳戶）以供支付興建房
      屋之相關費用，今原告主張契約上之權利，應向契約當事
      人即訴外人丁○○請求，故原告對被告提起本件訴訟，請
      求對象顯有錯誤。況且，原告亦認為與其存有承攬契約關
      係者為訴外人丁○○，故與訴外人丁○○於 99年3月15日
      達成協議，約定本案工程款為 400萬元，訴外人丁○○應
      給付其剩餘工程款155萬元，復於99年3月29日所寄發貢寮
      郵局第 1號存證信函中表示：「台端委託本人興建…經過
      協商會議訂定工程款費用為 400萬元，扣除已領款尚欠餘
      款 155萬元，…請台端接到文函五日內於本人處理該筆款
      項。」該存證信函之正本收件人為訴外人丁○○，足見依
      原告之主觀認知，始終認為與其存有承攬契約關係者乃訴
      外人丁○○，是原告應係向契約當事人即訴外人丁○○催
      討款項，而不得逕向被告請求給付。從而，本件承攬契約
      係由訴外人丁○○以自己名義與原告締結，兩造間並無承
      攬契約關係存在，原告不得逕向委任人請求給付工程款，
      故原告之訴應無理由。
（三）又系爭房屋可概分為「結構體工程」及「裝修工程」兩大
      部份，原告請款 400萬元卻無法提供任何付款收據，僅提
      供的 80萬580元估價單，其中「裝修工程」尚未施做，已
      購買之建材及設備，如衛浴設備、木地板、外牆石片、鋁
      門窗，目前置放於何處原告未說明清楚，亦未交付，且未
      附購買日期、廠牌、廠商電話、住址，因此，其價格是否
      合理，無法查證。原告請求給付400萬元，經被告訪價及
      重新核算，合理金額應為235萬300元，被告已支付245萬
      元，不應再支付任何費用等語資為抗辯。
（四）聲明：
    1.原告之訴及假執行之聲請均駁回。
    2.如受不利判決，願供擔保請准宣告免為假執行。
三、兩造對於被告於98年7 月22日，透過訴外人丁○○之介紹，
    向訴外人蕭琬如購買坐落於台北縣貢寮鄉○○○段老蘭小段
    第94- 13地號國有土地之建物乙棟（門牌號碼為台北縣貢寮
    鄉○○村○○街3-1號）及土地承租權利，買賣價金為270萬
    元（被證 1），被告併委由訴外人丁○○在當地處理有關房
    屋興建之一切相關事宜，被告已支付 245萬元予原告之事實
    均不爭執。惟原告稱系爭房屋興建是訴外人丁○○找我去做
    ，被告都有到現場監工，因為要蓋什麼房子，應該要經過被
    告同意，訴外人丁○○怎麼知道怎麼蓋，雙方沒有簽書面契
    約，但我們知道這是被告要蓋的房子，訴外人丁○○用被告
    的名義用口頭跟原告約定的等情；被告則稱系爭房屋興建不
    是我委託原告做的，我已經委託訴外人丁○○小姐做的，我
    已經付410萬給訴外人丁○○，訴外人丁○○支付245萬元予
    原告，蓋系爭房子之前，兩造不認識，到縣政府發函說這是
    違建不能繼續蓋，縣政府「打洞」（即縣政府拆系爭房屋違
    建）後才認識，不是「打洞」之前認識等語。本件被告否認
    其為系爭承攬契約之當事人，主要爭執點為訴外人丁○○係
    以自己名義或以被告名義與原告訂立系爭承攬契約。
三、首應審酌訴外人丁○○係以自己名義或以被告名義與原告訂
    立系爭承攬契約？
（一）按當事人主張有利於己之事實者，就其事實有舉證之責任
      ，民事訴訟法第 277條前段定有明文，復按民事訴訟如係
      由原告主張權利者，應先由原告負舉證之責，若原告先不
      能舉證，以證實自己主張之事實為真實，則被告就其抗辯
      事實即令不能舉證，或其所舉證據尚有疵累，亦應駁回原
      告之請求，最高法院 17年上字第917號判例要旨可資參照
      。查原告主張兩造間訂有系爭承攬契約，被告則辯稱其雖
      曾委由訴外人丁○○處理興建系爭房屋之相關事宜，惟否
      認其為系爭承攬契約之當事人，訴外人丁○○係以自己名
      義與原告訂立系爭承攬契約，故被告不受系爭承攬契約拘
      束等語。是兩造對於訴外人丁○○究係以自己名義或以被
      告名義與原告訂立系爭承攬契約既有爭執，揆諸前開規定
      及判例要旨，自應由原告負舉證之責，合先敘明。
（二）經查，訴外人丁○○於於99年7 月21日審理時證稱被告於
      98年7 月22日，透過伊之介紹，向訴外人蕭琬如購買坐落
      於台北縣貢寮鄉○○○段老蘭小段第94- 13地號國有土地
      之建物乙棟（門牌號碼為台北縣貢寮鄉○○村○○街 3-1
      號）及土地承租權利，買賣價金為新台幣270萬元（被證1
      ），被告併委由伊在當地處理有關房屋興建之一切相關事
      宜，被告委託伊因為被告相信伊，伊再請原告來蓋，蓋的
      過程，被告沒有來監工，因為他完全相信伊，工程施作期
      間，沒有跟被告說是誰在蓋系爭房子，只說伊的朋友，蓋
      系爭房子之前兩造不認識，到縣政府發函說這是違建不能
      繼續蓋之後，「打洞」之前才認識。伊給 245萬元之前，
      兩造完全不認識，系爭房子是被告委託伊，伊再自己的名
      義委託原告蓋的，並非一開始被告委託原告蓋的，兩造99
      年2月左右才認識，系爭房子在98年 7、8月就有動土儀式
      ，自98年7月31日至99年2月8日止，有收到如被證2支付系
      爭房屋興建費用410萬元，該410萬元是蓋房子還有利潤、
      開銷等的錢， 410萬元包括伊的利潤，伊的利潤還沒有結
      算，房子尚未蓋好，房子只有主結構完成。房子被縣政府
      打一個洞，表示拆屋，所以目前沒有繼續蓋，伊已經支付
      系爭承攬費用245萬元給原告等情。又臺北縣政府以99 年
      1月18日北縣拆拆字第 0990002126號違章建築拆除時間通
      知單（被證3）訂於99年1月25日起執行拆除，有臺北縣政
      府以99年1月18日北縣拆拆字第 0990002126號違章建築拆
      除時間通知單在卷可按。然查，系爭房屋則於98年7、8月
      間即已動土，工程施作期間訴外人丁○○僅向被告表示係
      委由友人興建房屋，未指名為原告所興建，被告亦未至現
      場監工，兩造因於違章建築拆除事宜始認識之情形，再觀
      之原告支付 410萬予訴外人丁○○，訴外人丁○○再支付
      245 萬元予原告，果如，兩造訂立系爭承攬契約，按常情
      應係由被告直接匯予原告，毋庸被告匯予訴外人丁○○，
      再由訴外人丁○○轉匯予原告之理。且訴外人丁○○證述
      蓋房子有包括伊的利潤，伊的利潤還沒有結算等語，可見
      ，被告確實委託訴外人丁○○有關房屋興建之一切相關事
      宜，訴外人丁○○因前開委任關係方有報酬問題，否則，
      單純介紹人何有利潤（報酬）之問題。又系爭承攬契約訂
      立之時，兩造互不認識，被告尚不知系爭房屋係由原告所
      興建，是被告確實委託訴外人丁○○有關房屋興建之一切
      相關事宜，訴外人丁○○再以自己名義與原告訂立系爭承
      攬契約，非以被告名義為之甚明。
（三）又訴外人丁○○曾於 99年4月2日台北光復郵局第646號存
      證信函（原證 3）中表示，其係受被告之託，向原告定作
      系爭房屋，其與被告約定之金額為建坪每坪 3萬元，整地
      每坪1萬元，而與原告約定之建材及工資合計460萬元等情
      ，有99年4月2日台北光復郵局第646號存證信函（原證3）
      在卷可按。足見訴外人丁○○與兩造所分別約定之費用計
      算標準並不相同，兼有為訴外人丁○○自己利益之計算，
      益徵訴外人丁○○顯非單純之代理人或使者。足見，訴外
      人丁○○應係以自己名義與原告訂立系爭承攬契約，非以
      被告名義為之更明。
（四）依前開說明，訴外人丁○○應係以自己名義與原告訂立系
      爭承攬契約，並非訴外人丁○○係以被告名義與原告訂立
      系爭承攬契約。原告雖主張訴外人係以被告名義訂約且被
      告曾至現場監工云云，卻未能舉證以明其實，故原告此部
      分之主張，洵無足採。
四、次應審酌原告得否基於系爭承攬契約直接被告請求給付工程
    款？
（一）按受任人本於委任人所授與之代理權，以委任人名義與他
      人為法律行為時，固直接對委任人發生效力，若受任人以
      自己或第三人之名義與他人為法律行為，則對於委任人不
      生效力，其委任人與法律行為之他造當事人間，自不發生
      何等法律關係，僅該受任人負有將其法律效力移轉於委任
      人之義務而已，學說上稱之為間接代理，他造當事人尚不
      得據以對委任人有所請求，最高法院22年上字第3212號判
      例、70年度台上字第1614號判決意旨可資參照。查訴外人
      丁○○未以被告名義與原告訂立系爭承攬契約，已如前述
      ，故兩造間並不發生任何法律關係，揆諸前揭判例、判決
      意旨，於訴外人丁○○將系爭承攬契約所生之權利義務均
      移轉予被告前，原告尚不得直接向被告請求給付工程款。
（二）又原告主張訴外人丙○○曾以被告秘書之身分於協議書（
      原證 1）上簽名等情，然訴外人丙○○則證稱，其非被告
      之祕書， 99年3月15日僅係受被告之託至現場確認訴外人
      丁○○自被告處所收取之總金額、原告自訴外人丁○○處
      所收到之總金額、原告與訴外人丁○○雙方所稱之支付項
      目是否重疊三件事，其簽名僅係確認原告自訴外人丁○○
      處所收到之金額，下方之「有爭議請列出」欄內所填寫之
      文字，係其簽名後始由訴外人丁○○所撰寫等語，而訴外
      人丁○○亦證稱該欄內之文字確係其所填寫。原告之主張
      既與上開證詞相左，依民事訴訟法第 277條前段規定，自
      應由原告再行舉證，然原告仍未能舉證以實其說，故其主
      張尚無足採。況且，上開協議書中「確認無誤付款人簽字
      」欄內並無人簽名，而訴外人丙○○簽名之位置係於「確
      認無誤收款人簽字（甲○○）」之右側，故僅憑上開協議
      書所記載之內容，尚不足以證明被告已承認其對原告負有
      何工程款債務。
五、綜上所述，原告基於承攬契約之法律關係，請求被告給付
    155 萬元，及自起訴狀繕本送達翌日起至清償日止，按年息
    百分之五計算之利息，為無理由，應予駁回。原告之訴既經
    駁回，其假執行之聲請即失所附麗，爰併予駁回之。
六、本件事證已臻明確，兩造其餘攻擊防禦方法及所提證據，經
    審酌後認於本判決結果不生影響，爰不一一論列，附此敘明
    。
七、據上論結：本件原告之訴為無理由，依民事訴訟法第78條，
    判決如主文。
中    華    民    國    99    年    7     月    30    日
                  民事第二庭    法  官  張谷輔
以上正本係照原本作成
如對本判決上訴，須於判決送達後20日內向本院提出上訴狀
中    華    民    國    99    年    7     月    30    日
                                書記官  郭群裕

司法院資訊處製作；財團法人民間司法改革基金會備份。
